---
title: "Introducción al Análisis de Datos en Odontología"
author: Sergio Uribe
output: html_notebook
toc: true
toc_float: true
---

# Introducción al análisis de datos para Odontología

**Estadística**: diseño, recolección, análisis, interpretación, presentación y organización de datos

Datos > Información > Conocimiento (colocar legos)

Flujo de trabajo: recolectar > limpiar > analizar > reportar

## Términos claves
Datos
Variables
Variables independientes y dependientes
Población y muestra
Parámetro y estadística
Distribución (normal, binomial, Poisson)
Hipótesis
Hipótesis nula
Inferencia estadística
Significancia estadística y clínica



```{r}
require(tidyverse)
require(stringr)
```

# Descripción de datos
```{r}
df <- read_csv("Controles2017.csv")
```
```{r}
glimpse(df)
```

```{r}
summary(df)
```
```{r}
hist(df$`3 abril 2017`)
```
```{r}
df %>% 
        ggplot(aes(x = Sexo)) + 
        geom_bar()
```

```{r}
df %>% 
        ggplot(aes(x = Sexo )) + 
        geom_bar() +
        labs(title = "Distribución por Sexo", y = "Número") +
        theme_minimal() 
```

```{r}
df$Sexo <- str_replace(df$Sexo, "H", "Hombre")
df$Sexo <- str_replace(df$Sexo, "M", "Mujer")
```

```{r}
df %>% 
        gather("Prueba", "Nota", -c(Sexo,`Nombre Estudiante` ) )
```

```{r}
df %>% 
        gather("Prueba", "Nota", -c(Sexo,`Nombre Estudiante` ) ) %>% 
        ggplot(aes(x = Prueba, y = Nota)) +
        geom_jitter()

```

```{r}
df %>% 
        gather("Prueba", "Nota", -c(Sexo,`Nombre Estudiante` ) ) %>% 
        ggplot(aes(x = Prueba, y = Nota)) +
        geom_count()

```

