---
title: "Introducción al Análisis de Datos en Odontología"
author: Sergio Uribe
output: html_notebook
toc: true
toc_float: true
---

# Introducción al análisis de datos para Odontología

**Estadística**: diseño, recolección, análisis, interpretación, presentación y organización de datos

Datos > Información > Conocimiento (colocar legos)

Flujo de trabajo: recolectar > limpiar > analizar > reportar

## Términos claves
Datos
Variables
Variables independientes y dependientes
Población y muestra
Parámetro y estadística
Distribución (normal, binomial, Poisson)
Hipótesis
Hipótesis nula
Inferencia estadística
Significancia estadística y clínica



```{r}
require(tidyverse)
require(stringr)
```
Vamos a simular unos datos de caries (COPD) para dos poblaciones


```{r}
Valdivia <- rnorm(6000, mean = 4.4, sd = 4)
hist(Valdivia)
```
```{r}
Osorno <- rnorm(6000, mean = 2.2, sd = 2)
hist(Osorno)
```
```{r}
df <- data.frame(Valdivia, Osorno) #creo un dataframe con las variables
rm(Valdivia, Osorno) #elimino y mantengo limpio todo
head(df)
```

```{r}
df %>% 
        gather(Ciudad, value) %>% 
        ggplot(aes(x = Ciudad, y = value)) +
        geom_boxplot()
```

