---
title: "Introducción al Análisis de Datos en Odontología"
author: Sergio Uribe
output: html_notebook
toc: true
toc_float: true
---

# Introducción al análisis de datos para Odontología

**Estadística**: diseño, recolección, análisis, interpretación, presentación y organización de datos

Datos > Información > Conocimiento (colocar legos)

Flujo de trabajo: recolectar > limpiar > analizar > reportar

## Términos claves
Datos
Variables
Variables independientes y dependientes
Población y muestra
Parámetro y estadística
Medidas de tendencia central: moda, mediana, promedio
Medidas de disperción: desviación estándar, rango, recorrido intercuartil
Distribución (normal, binomial, Poisson)
Hipótesis
Hipótesis nula
Inferencia estadística
Intervalo de confianza
Error estándar de la media
Significancia estadística y clínica




```{r Paquetes, eval=F}
library("tidyverse")
library("stringr")
library("broom")
```

# Descripción de datos
```{r leo los datos}
df <- read_csv("Controles2017.csv")
```
```{r veo datos}
glimpse(df)
```

```{r summary}
summary(df)
```
```{r hist de 3 abr}
hist(df$`3 abril 2017`)
```
```{r veo por sexo}
df %>% 
        ggplot(aes(x = Sexo)) + 
        geom_bar()
```

```{r mejor por sexo}
df %>% 
        ggplot(aes(x = Sexo )) + 
        geom_bar() +
        labs(title = "Distribución por Sexo", y = "Número") +
        theme_minimal() 
```

```{r cambio h y m}
df$Sexo <- str_replace(df$Sexo, "H", "Hombre")
df$Sexo <- str_replace(df$Sexo, "M", "Mujer")
```

¿Cómo lo hago para hacer un gráfico por prueba?

```{r veo datos 2}
head(df)
```

```{r wide a long 1}
df %>% 
        gather("Prueba", "Nota", -c(Sexo,`Nombre Estudiante`) )
```

```{r jitter}
df %>% 
        gather("Prueba", "Nota", -c(Sexo,`Nombre Estudiante` ) )%>% 
        ggplot(aes(x = Prueba, y = Nota)) +
        geom_jitter()

```



```{r jitter con color por sexo}
df %>% 
        gather("Prueba", "Nota", -c(Sexo,`Nombre Estudiante` ) ) %>% 
        ggplot(aes(x = Prueba, y = Nota, colour = Sexo)) +
        geom_jitter()
```

```{r jitter con boxplot}
df %>% 
        gather("Prueba", "Nota", -c(Sexo,`Nombre Estudiante` ) ) %>% 
        ggplot(aes(x = Prueba, y = Nota)) +
        geom_boxplot() + 
        geom_jitter()

```
Ahora vemos los datos en una tabla
```{r}
df <- df[complete.cases(df),] # dejo solo los que tienen datos completos
options(scipen=1, digits=3)
df %>% 
        gather("Prueba", "Nota", -c(Sexo,`Nombre Estudiante`, `1_teo` ) ) %>% 
        group_by(Prueba) %>% 
        summarise(Promedio = mean(Nota), sd = sd(Nota))
```
¿Cuál era el promedio de todas las pruebas?
```{r promedio gral}
df %>% 
        gather("Prueba", "Nota", -c(Sexo,`Nombre Estudiante` ) ) %>% 
        summarise(Promedio = mean(Nota))
```

¿Hay diferencias en los promedios entre pruebas?
```{r diferencias de promedios entre pruebas}
df %>% 
        gather("Prueba", "Nota", -c(Sexo,`Nombre Estudiante` ) ) %>% 
        do(anova(lm(Nota ~ Prueba, data = .)))
        
```

```{r}
df2 <- df %>%
        gather("Prueba", "Nota", -c(Sexo,`Nombre Estudiante` ) )
```
```{r}
str(df2)
```
```{r}
summary(df2)
```
```{r}
df2$Sexo <- as.factor(df2$Sexo)
df2$Prueba <- as.factor(df2$Prueba)
```

Ok, ahora resulta que tengo varias notas 1

```{r}
table(df2$Prueba, df2$Nota)
```
Elimino los 1
```{r}
df2 <- df2 %>% 
        filter(Nota > 1)
```

```{r}
df2 %>% 
        ggplot(aes(x = Prueba, y = Nota)) +
        geom_boxplot()
```

```{r}
DiferenciaPorPrueba <- aov(df2$Nota ~ df2$Prueba, data = df2)
```
```{r}
plot(DiferenciaPorPrueba)
```
```{r}
summary(DiferenciaPorPrueba)
```

Lo bueno, es que como es un objeto, puedo extraer de el lo que mi interesa y colocarlo en un texto en el paper, por ejemplo: 

La diferencia entre grupos fue significativa (p = `r summary(DiferenciaPorPrueba)[[1]][[1,"Pr(>F)"]]` ) por lo que existe diferencia entre grupos. 

Ahora para ver cuál grupo tiene la diferencia, 

```{r}
plot(TukeyHSD(DiferenciaPorPrueba))
```

```{r}
head(df2)
```
```{r}
df2 %>% 
        ggplot(aes(x = Sexo, y = Nota)) +
        geom_boxplot()
```

```{r}
df2 %>% 
        group_by(Sexo) %>% 
        summarise(Promedio = mean(Nota), sd = sd(Nota)) %>% 
        ungroup()
```

```{r}
NotaxSexo <- aov(Nota ~ Sexo, data = df2)

```

```{r}
summary(NotaxSexo)
```


# ANOVA
Paquetes necesarios
```{r}
install.packages("tidyverse")
library("tidyverse")
```

```{r}
anova <- read_csv(url("http://bit.ly/ejemploAnova"))
```

examino los datos
```{r}
head(anova)
```

```{r}
glimpse(anova)
```
Veo un resumen de los datos, buscando especialmente NAs
```{r}
summary(anova)
```

Ahora que está todo ok, procedo a mirar los datos
Con R base
```{r}
boxplot(HbA1cA~Grupo, data = anova)
```
Ahora con ggplot
```{r}
anova %>% 
        ggplot(aes(x = Grupo, y = HbA1cA)) +
        geom_boxplot() +
        theme_minimal()
        
```
De todas maneras, para ver si existen outliers, agrego los datos individuales
```{r}
anova %>% 
        ggplot(aes(x = Grupo, y = HbA1cA)) +
        geom_boxplot() +
        geom_jitter() + 
        theme_minimal()
```

o mejor aun, grafico HbA1cA y HbA1cB al mismo tiempo para tener el cuadro global
```{r}
anova %>% 
        gather("GrupoHb", "Valor", c(HbA1cA, HbA1cB)) %>% 
        ggplot(aes(x = Grupo, y = Valor, colour = GrupoHb)) +
        geom_boxplot() + 
        geom_jitter() + 
        theme_minimal()
```


# Estadística inferencial
```{r}
install.packages("anonymizer")
library("anonymizer")
```

```{r}
df$`Nombre Estudiante 2` <- anonymize(df$`Nombre Estudiante`, .n_chars = 5L)
?anonymize

```

```{r}
head(df)
```

```{r}
df %>% 
        ggplot(aes(x = `10 abr`, y = `22 mayo`)) + 
        geom_point() + 
        geom_smooth(method=lm) 
```


# Descriptiva
```{r Cargo datos}
df <- read_csv("Controles2017.csv")
```

Los veo
```{r}
glimpse(df)
```
```{r}
summary(df)
```
Considero solo los que no tienen NA
```{r elimino NA}
df <- df[complete.cases(df),] #elimino NAs
```

verifico 
```{r verifico summary}
summary(df)
```

Creo una nueva variable  que se llama PromPruebasChicas

```{r}
head(df)
df <- df %>% 
        rowwise() %>% 
        mutate(PromPruebasChicas = mean(`3 abril 2017`:`22 mayo`)) 

```



de wide a long
```{r wide a long 2}
df2 <- df %>% 
        gather("Prueba", "Nota", -c(Sexo,`Nombre Estudiante` ) )
# y elimino 1s
df2 <- df2 %>% 
        filter(Nota > 1)
# reemplazo el df original por este que no contiene los 1

df <- df2 %>% 
        spread(key = Prueba, value = Nota)
```
Veo las notas
```{r}
df2 %>% 
        ggplot(aes( x = Prueba, y = Nota)) +
        geom_boxplot()
```


```{r}

df %>% 
        ggplot(aes(x = `1_teo`)) +
        geom_histogram(binwidth = 0.5)
head(df)
df %>% 
        ggplot(aes(x = PromPruebasChicas, y = `1_teo`)) + 
        geom_point() + 
        geom_smooth(method=lm)
```

```{r}
df2 %>% 
        ggplot(aes(x = Prueba, y = Nota)) +
        geom_bar(stat = "summary", fun.y = "mean")
```

```{r}
df %>% 
        ggplot(aes(x = Sexo)) +
        geom_bar()
```

```{r}
df3 <- df %>% 
        select(-c(`1_teo`, `PromPruebasChicas`))
head(df3)
df3  %>%
        gather("Prueba", "Nota", -c(Sexo,`Nombre Estudiante` ) ) %>% 
        group_by(Prueba) %>% 
        summarise(Promedio = mean(Nota, na.rm=TRUE)) %>% 
        ggplot(aes(x = Prueba, y = Promedio, group=1)) + 
        geom_point() + 
        geom_line() + 
        stat_smooth(method="loess", span=0.1, se=TRUE, alpha=0.3)

```

```{r}
table(df2$Prueba)

```

```{r}
head(df)
df3 %>%
        gather("Prueba", "Nota", -c(Sexo,`Nombre Estudiante` ) ) %>%
        ggplot(aes(x = Prueba, y = Nota, colour = Sexo)) + 
        geom_boxplot()
```

```{r}
library(anonymizer)
```

